臺灣高等法院臺中分院民事判決　　　　　　96年度上字第27號
上　訴　人　乙○○
　　　　　　戊○○
　　　　　　甲○○
共　　　同
訴訟代理人　張崇哲律師
複　代理人　楊佳勳律師
　　　　　　林志銘律師
　　　　　　丙○○
被　上訴人　社團法人彰化縣和美鎮老人會
法定代理人　丁○
訴訟代理人　柯開運律師
上列當事人間侵權行為損害賠償事件，上訴人對於中華民國95年
11月14日臺灣彰化地方法院93年度訴字第272號第一審判決提起
上訴，本院於民國96年12月12日辯論終結，玆判決如下：
    主  文
上訴駁回。
第二審訴訟費用由上訴人乙○○、戊○○連帶負擔百分之五十六
，餘由上訴人乙○○、甲○○連帶負擔。
    事實及理由
一、被上訴人主張：上訴人乙○○係被上訴人前約僱人員，於民
    國（下同）87年8月1日與被上訴人訂立「臨時人員（幹事）
    特定性定期契約書」，約定僱用期間自87年8月1日起至88年
    7月31日止共1年（下稱第1年聘僱契約），並由上訴人戊○
    ○於87年8月1日與被上訴人訂立員工保證契約（下稱第1年
    保證契約），保證上訴人乙○○在職期間即在上開僱用期間
    內，遵守法令、規章及服從命令，辦理分掌或交代會務，如
    有違背職務或侵害被上訴人權益等情事者，將負保證人擔保
    之連帶賠償責任。期滿後，上訴人乙○○於88年8月1日與被
    上訴人續約1年（下稱第2年聘僱契約），約定僱用期間自88
    年8月1日起至89年7月31日止共1年，仍由上訴人戊○○於88
    年7月28日與被上訴人訂立員工保證契約（下稱第2年保證契
    約），保證之內容、應負責任與第1年保證契約相同。第2年
    聘僱期間屆滿，上訴人乙○○又於89年8月1日與被上訴人續
    約1年（下稱第3年聘僱契約），約定僱用期間自89年8月1日
    起至90年7月31日止共1年，並由上訴人甲○○於89年8月1日
    與被上訴人訂立員工保證契約（下稱第3年保證契約），保
    證之內容、應負責任與上開第1年保證契約相同。嗣第3年聘
    僱期間屆滿，上訴人乙○○再與被上訴人續約1年，期間自
    90年8月1日起至91年7月31日止，此年度由訴外人陳信義任
    保證人。上訴人乙○○於91年5月1日辭職，經被上訴人同意
    准於同月6日辦理離職手續，上訴人乙○○於同月7日在移交
    清冊上簽名同意「對於收款業務若有發現違誤，應依據約僱
    契約書第八條規定負金錢上之一切賠償責任」。嗣被上訴人
    於91年9月5日第8屆第3次臨時理事會決議委任馬丁會計師事
    務所李滿春會計師查核，並於同年10月21日作成查核報告，
    始發現上訴人乙○○承辦88、89、90年度老人福利互助費（
    下稱互助費）收款業務期間，竟從中挪用款項。經繼續追查
    ，發現上訴人乙○○實際挪用之款項，其中88、89、90年度
    互助費收款未解庫之金額依序為新臺幣（下同）73萬6265元
    、267萬8161元、6萬2660元，共計347萬7086元（其中90年
    度部分之金額2萬8300元已由訴外人陳信義、上訴人乙○○
    與被上訴人和解並償還完畢）。被上訴人遂於92年2月7日以
    郵局存證信函催告上訴人乙○○於限期內到會說明，並將已
    收未解庫之互助費如數繳清，惟上訴人乙○○竟置之不理，
    被上訴人乃於92年3月17日以函通知上訴人戊○○、甲○○
    履行保證契約，詎其等均拒絕履行。按上訴人乙○○侵占挪
    用其經辦屬於被上訴人之互助費，係對於被上訴人之故意侵
    權行為，縱認其無故意侵權行為，惟其就承辦收繳互助費業
    務未善盡己責致帳目不清、費用短少，係未依債之本旨履行
    僱傭契約，而上訴人戊○○、甲○○與被上訴人分別訂有人
    事保證契約，對於上訴人乙○○所致被上訴人之損害，應負
    連帶賠償責任，其中上訴人戊○○、乙○○應連帶賠償88年
    度及89年度7月31日前已收未解庫之互助費合計195萬1146元
    ，上訴人甲○○、乙○○應連帶賠償89度8月1日後及90年度
    已收未解庫之互助費合計149萬7640元等情，爰對上訴人乙
    ○○依侵權行為、聘僱契約法律關係競合請求，對上訴人戊
    ○○、甲○○依人事保證契約法律關係請求，求為命：上訴
    人乙○○、戊○○應連帶給付被上訴人195萬1146元；上訴
    人乙○○、甲○○應連帶給付被上訴人149萬7640元，及均
    自起訴狀繕本送達之翌日（即93年3月20日）起至清償日止
    ，按週年利率5%計算利息之判決。
二、上訴人乙○○則以：其原僅從事打電腦、收發文等文書處理
    工作，88年4月6日開始收取互助費，收款職務僅係協辦，訴
    外人姚添保方為主辦，姚添保亦有收取互助費。依兩造間聘
    僱契約之約定，其每月報酬僅1萬5000元，所服勞務為一般
    行政、雜項事務，不應被課予過高履行義務，其僅單純收受
    、清點各小組長繳交之款項後，即交由負責被上訴人主計業
    務之幹事姚添保核對、銷號，其均已確實履行，且其對收款
    業務並無監督之責，亦無過問被上訴人財務之權，被上訴人
    財務之控管、帳務是否確實，均非其職責所在。被上訴人每
    3個月即由6位監事開會查核被上訴人之帳務，確認財務狀況
    ，每年又固定召開會員大會審查帳務，議決年費之預、決算
    ，層層監督下，其絕無可能多年虧空挪用公款而不被發覺，
    被上訴人數百萬元會費之短少，係其他原因所致，與其負責
    之業務無關。又依公司法第二百三十一條之立法精神，於被
    上訴人會員大會為經費之決算審查通過後，其責任即已解除
    ，被上訴人不能再對其請求未履行僱傭契約之損害賠償等語
    ，資為抗辯。
    上訴人戊○○則以：其係應上訴人乙○○之父要求而擔任保
    證人，簽訂保證契約時僅看到員工保證書內容，並無看到聘
    僱契約內容，不知乙○○擔任收款之職務，倘被上訴人告知
    乙○○之業務為收款工作，其將不會應允繼續擔任保證人。
    乙○○並無會計專業，本不適任收款等業務，被上訴人使其
    經收互助費係選任不當。且被上訴人每3個月召開1次理監事
    會議，審查會務及財務，每年亦有1次會員代表大會，審查
    整年度之業務及財務相關事宜，當時會議結論均經無異議通
    過，若被上訴人於每3個月理監事會議開會時有發現乙○○
    之不法情事時，應告知其以終止保證契約，被上訴人於開會
    時既無異議通過關於財務及業務審查，即代表乙○○並無任
    何不法行為。本件短少金額不可能僅係乙○○1人造成，關
    鍵係訴外人姚添保卸責，懷疑有集體侵占情事。被上訴人更
    動乙○○之業務範圍，未為通知，復對乙○○之選任及監督
    有疏懈，爰依民法第七百五十六條之六之規定，請求酌減或
    免除賠償金額。又縱認其有賠償之責，被上訴人之請求權亦
    已罹於2年時效消滅等語，資為抗辯。
    上訴人甲○○則以：其因與上訴人乙○○之父為好友，於答
    應擔任保證人前未詢問有關乙○○之工作事項，僅知乙○○
    係擔任臨時幹事。其曾直接詢問被上訴人之總幹事，總幹事
    稱乙○○負責處理行政工作，並未告知乙○○擔任收款工作
    。聘僱契約內容曾更改過，乙○○實際上之工作與員工保證
    書上所載之內容不符，員工保證書僅記載係臨時人員，其僅
    保證乙○○之文書工作，並非保證乙○○協助出納主管姚添
    保掌管收支現金，其不知乙○○擔任出納且管理金錢，否則
    不會擔任保證人。被上訴人內部管理有很大漏洞，短少之金
    額與銷號簿之記載出入很大，因解庫之金額每次都要經過出
    入傳票並經主管簽章查證過，若短少之金額與銷號簿都不符
    ，為何仍予銷號。乙○○之父雖曾於本件發生後交付被上訴
    人部分款項，然並非因認乙○○挪用公款而代為賠償，僅係
    先補差額，待日後查清楚再作決定等語，資為抗辯。
三、查，上訴人乙○○前為被上訴人臨時雇員，兩造簽訂存續期
    間各如前述之第1、2、3年聘僱契約；上訴人戊○○同意擔
    任上訴人乙○○之連帶保證人，與被上訴人簽訂存續期間各
    如前述之第1、2年保證契約；上訴人甲○○同意擔任上訴人
    乙○○之連帶保證人，與被上訴人簽訂存續期間如前述之第
    3年保證契約。上訴人乙○○於91年5月1日辭職，經被上訴
    人同意准於同月6日辦理離職手續，乙○○於同月7日在移交
    清冊上簽名同意「對於收款業務若有發現違誤，應依據約僱
    契約書第八條規定負金錢上之一切賠償責任」。被上訴人於
    91年9月5日第8屆第3次臨時理事會決議委任馬丁會計師事務
    所李滿春會計師查核，於同年10月21日作成查核報告，查核
    結果發現88、89、90年度互助費短少。被上訴人於92年2月7
    日以郵局存證信函催告上訴人乙○○處理，並於同年3月17
    日以函通知上訴人戊○○、甲○○履行保證契約等事實，為
    兩造所不爭執，並有第1、2、3年聘僱契約書、第1、2、3年
    員工保證書、辭呈、91年5月7日職務移交清冊、91年10月21
    日會計師查核報告書、存證信函暨掛號回執（見原審彰調字
    卷14至59頁）、88至90年度互助費收繳人數登記冊、88至90
    年度送收款冊（互助費收繳解庫底冊）、88、89年度互助費
    小組長保存收費人數登記表暨收據存根聯影印本（部分）、
    銷號簿（互助費收繳銷號清冊）、已收未解庫清冊等件（均
    外放證物）為證，堪信為真實。
四、被上訴人主張上訴人乙○○未依聘僱契約之本旨提供勞務致
    經收互助費短少等情，為上訴人所否認，並以前詞置辯。經
    查：
  (一)上訴人乙○○自88年4月6日起經辦互助費之收繳業務，而其
    負責收繳期間之88、89、90年度互助費經會計師查核結果（
    依每期限繳日期為基準）確有短少，其中上訴人戊○○保證
    期間短少之互助費合計為195萬1146元、上訴人甲○○保證
    期間短少之互助費金額合計為149萬7640元，為兩造所不爭
    （見原審訴字卷151、153頁、本院卷40頁），並有李滿春會
    計師95年1月12日查核報告書可稽（正本外放）。被上訴人
    互助費收繳業務原由吳賢淑任之，於88年4月6日上訴人乙○
    ○接辦前並無經費短少之情形；上訴人乙○○90年度生產請
    假期間（90年3月1日至同年4月初止計6星期），姚添保為其
    職務代理人，有員工請假單影本附於被上訴人93年6月25日
    補呈證物狀原證11內可稽（外放），此期間由姚添保代理互
    助費收款業務，而由姚添保或訴外人即姚添保之媳婦簡秀碧
    （亦為被上訴人之工友）擔任解庫予和美鎮農會之工作，有
    互助費送收款冊為證，期間亦無費用短少情形，有互助費收
    繳人數登記冊、互助費收繳解庫底冊、互助費收繳銷號清冊
    、88及89年互助費小組長保存收費人數登記表暨收據存根聯
    部分影本、會計師查核報告書可稽。
  (二)證人即被上訴人之會計吳賢淑證述：互助金收款標準流程為
    ：由小組長向互助會員收款，由小組長交付收據給互助會員
    ，小組長將所收款項交至被上訴人處由乙○○收取，乙○○
    開立收據聯及存根聯，收據聯交給小組長，存根聯由被上訴
    人存查，乙○○每天會製作日計表連同存根聯交由姚添保銷
    號，銷號後姚添保拿給會計記帳，給會計記帳時沒有連同現
    金，照理講乙○○交給姚添保銷號時應連同現款交給姚添保
    ，因為姚添保是負責收款及解庫業務，但是乙○○實際上有
    無於辦理銷號時將現款交由姚添保乙節則不清楚。農會解庫
    人員每天會向乙○○收款，但據知姚添保也有做這事情。負
    責解庫的人交錢出去後要在解庫簿上蓋章，解庫簿是由被上
    訴人保管。會計記帳是依據交出來的存根聯、日計表紀錄，
    不會再向小組長手上持有的收據聯核對等語明確（見原審訴
    字卷160、161頁）。
  (三)馬丁會計師事務所李滿春會計師於93年9月30日做成查核報
    告，其中記載：「(三)問題所在的錯誤手法：…2、查核結果
    ，從收費人數登記冊，與送收款冊比對，推論經手人先抽走
    部分收款存根聯及收款現金，再根據當日剩下收款金額及互
    助會收款存根聯，編制日計表。…(四)應否賠償：1、經辦人
    根據小組長交來收款金額，開立互助會收款收據聯及存根聯
    ，收據聯交付小組長。2、經辦人先抽走部分收款存根聯及
    收款金額，當日未編入日計表者及送交農會之收款額，應由
    相關經辦人賠償。…」（見原審訴字卷69頁），證人李滿春
    會計師並證稱：「原來的規定是要把錢、存根聯、日計表交
    給解款人姚添保銷號，解款人填寫送收款冊把錢當面交給農
    會人員點收存入被上訴人帳戶同時再做銷號動作，但實際上
    並沒有這樣作，是收款人乙○○只把存根聯、日計表交給姚
    添保銷號，送收款冊則由乙○○填寫後再把錢交給農會人員
    。」、「實際上農會並沒有收到那麼多的錢，也就是有銷號
    ，但農會根本沒有收到錢，問題就出在實際收錢的人身上，
    可能沒把錢拿出來，送收款冊所記載的金額與農會實際收到
    的是相符，日計表與存根聯與送收款冊所記載之金額均相符
    ，但是與小組長所繳及應繳的金額不符，所以可能是收款人
    向小組長收款之後將部分款項與存根聯抽出，未記入日計表
    及送收款冊中才會導致後面的結果，因為依據登記的簿冊各
    小組長也都有繳款無誤。也有可能先交付給姚添保銷號之後
    把部分存根聯抽掉再編日計表及送收款冊後才解庫，所以日
    計表及送收款冊的記載是相符，也與有拿出來的存根聯是相
    符，因此會計才不會發現短缺」等語（見原審訴字卷146頁
    ）。
  (四)上訴人乙○○自陳：「老人會會員我負責的部分僅有互助會
    而已，…每期小組長會告訴我新、舊會員人數，我再當場登
    記在互助費收繳人數登記冊上，…小組長當場取回其應得之
    津貼，僅繳付該組當期應繳付互助費總額扣除小組長津貼後
    之數額給我，…收據上經辦人及會計欄上均蓋我的印章，收
    據上理事長的印章也是由我蓋，因其印章由我保管，我再把
    蓋妥經辦人、會計、理事長印章後的收據及當日所收總人數
    及互助費總金額之日報表交付給姚添保銷號。…送收款簿也
    是由我製作，當天所收取之各小組長所繳付之全部金額，我
    會記載於該送收款簿上，送收款簿是要交給和美鎮農會人員
    於收款時蓋章。我將收據、日報表交給姚添保銷號前即先將
    全部款項交給農會人員點收。」、「送收款冊我僅登記即可
    ，無須於每次收款之後交給姚添保，姚添保需要核對時我才
    交付給他。」、「我錢收了以後再寫日計表及存根聯後，再
    填寫送收款冊，通知農會人員來收款解庫，解庫完以後將存
    根聯、日計表、送收款冊交給姚添保銷號。」（見原審訴字
    卷64、146頁）由其陳述可知，除其無法親自辦理之特殊情
    形外（例如90年3月1日起至同年4月初止計6週產假期間由姚
    添保代理），通常其處理互助費業務，互助費自小組長繳款
    至交農會解庫過程僅由其經手，姚添保僅於其解庫後，依據
    其交付之存根聯、日計表進行銷號，且互助費收繳人數登記
    冊、存根聯、日計表、送收款冊均由其製作，送收款冊無須
    每次交付姚添保，而係姚添保需要核對時才由上訴人乙○○
    交付其核對。又日計表記載人數、收入、支出、本日實收款
    ，此有88年9月7日之日計表在卷可憑（見原審訴字卷38頁）
    。證人李滿春會計師證稱88、89、90年度互助會送收款冊（
    被上訴人93年6月25日補呈證物狀原證11，外放）所載金額
    與日計表、存根聯所載相符（見原審訴字卷146頁），核以
    上開上訴人乙○○自陳「當天所收取之各小組長所繳付之全
    部金額，我會記載於該送收款簿上，送收款簿是要交給和美
    鎮農會人員於收款時蓋章。我將收據、日報表交給姚添保銷
    號前即先將全部款項交給農會人員點收。」、「我錢收了以
    後再寫日計表及存根聯後，再填寫送收款冊，通知農會人員
    來收款解庫，解庫完以後將存根聯、日計表、送收款冊交給
    姚添保銷號。」各等語（見原審訴字卷64、146頁），上訴
    人乙○○交給姚添保銷號前，其已填載互助會送收款冊、日
    計表、存根聯，而互助會送收款冊、日計表、存根聯所載金
    額均相符，惟有部分向各小組長所收取之款項，卻未記載在
    互助會送收款冊、日計表、存根聯，顯係上訴人乙○○疏失
    漏未記載。
  (五)歷次聘僱契約書第八條均約定：「乙方（即上訴人乙○○，
    下同）自行辭職者…經核准後應承辦之業務及經管錢財、物
    品、文件等移交清楚，否則乙方應負賠償責任，乙方絕無異
    議。」等語（見原審彰調字卷16、23、29頁），且上訴人乙
    ○○於91年5月6日獲准辭職後，曾於同月7日在職務移交清
    冊上簽名切結「對於收款業務現清理中，若有發現違誤應依
    據約僱契約書第八條規定，應由移交人負金錢上之一切賠償
    責任。」等語，此有職務移交清冊附卷可憑（見原審彰調字
    卷33頁）。如前所述，上訴人乙○○經辦互助費業務，通常
    情形互助費自小組長繳款至交農會解庫過程僅由其經手，再
    依前開證人吳賢淑證述兩造不爭執之互助費收款標準流程，
    及李滿春會計師之證述暨會計師查核報告，相互參照，上訴
    人乙○○若確實踐行互助費收款標準作業程序，所收繳之互
    助費當不致短少，然其負責收繳期間之88、89、90年度互助
    費確有短少，其於收繳互助費時，顯未善盡己責致帳目不清
    ，自屬未依債之本旨履行契約責任，有可歸責之事由，其既
    無法將經收互助費款項交接清楚，依兩造間聘僱契約書第八
    條約定，自應負契約賠償責任。
  (六)由上所述，被上訴人主張上訴人乙○○違反兩造間聘僱契約
    書第八條之約定，應負契約上之賠償責任，核屬有據。又訴
    訟標的雖有數項，而僅有單一之聲明，法院於此重疊的訴之
    合併，若認其中一項請求為有理由，即可為勝訴之判決，就
    他項標的之競合請求無須更為審判（最高法院90年度台上字
    第1610號判決參照）。被上訴人依侵權行為、聘僱契約法律
    關係競合請求上訴人乙○○賠償，本院依聘僱契約法律關係
    為審理後，既認被上訴人之請求為有理由，關於被上訴人依
    侵權行為法律關係所為請求，即無庸再予審究。又姚添保於
    原審就其銷號程序已證述明確（見原審訴字卷17至19頁），
    上訴人聲請再予傳訊，本院認核無再予傳訊之必要，併此敘
    明。
五、上訴人乙○○雖辯以其所受報酬僅每月1萬5000元，依此對
    價不應被課予過高之履行義務，其所登記之收繳人數登記簿
    均與小組長實際繳款情形相符，並由主管收款業務與主計業
    務之幹事姚添保查核確認無誤後，由姚添保於銷號簿上銷號
    ，姚添保稱其全無經手互助費款項係卸責之詞，其無過問被
    上訴人財務之權，責任應於將所收金錢、日計表、存根聯交
    由幹事姚添保確認無誤後即告終結，被上訴人財務有短缺，
    ，不應責由最基層人員負責；其所收款項均有交予和美鎮農
    會收款人員帶回存入被上訴人於和美鎮農會開立之000000-0
    號活期存款帳戶，前經台灣彰化地方法院檢察署91年度偵字
    第8684號侵占案調閱前開活期存款帳戶之客戶往來交易明細
    表及互助費送收款冊，逐一核對結果，收入部分均相符，且
    被上訴人每3個月、每年均固定召開理監事會議、會員大會
    審查帳務、議決經費，層層監督把關下，數百萬元經費之短
    少實非其可得為之等語。惟查：
  (一)上訴人乙○○於原審95年1月19日言詞辯論時曾稱：「我將
    存根聯、現金、日計表、解庫簿交給證人（即姚添保，下同
    ）銷號，證人清點現金後，將現金、解庫簿還給我，我再用
    印由農會收取」（見原審訴字卷155頁）；於原審95年7月25
    日言詞辯論時稱：「我現金交給姚添保銷號後，姚添保將現
    金交給我解庫，我有再清點，金額跟我交付給他銷號的時候
    均相符」（見原審訴字卷224頁）；於本院改稱：「我收了
    錢後交給姚添保點收，姚添保點收後把錢交給我，還給我時
    我沒有點收」（見本院卷65頁），表示姚添保於每日解庫前
    均經手互助費款項，然此與其於本案訴訟之初，多次證述其
    先將互助費解庫，解庫後再將存根聯、日計表、送收款冊交
    給姚添保銷號（見原審訴字卷64、146、161頁）之情形不同
    ，說詞反覆，已有可疑，且其於改稱姚添保於解庫前曾經手
    互助費款項後，關於姚添保點收後交付其款項時，就其是否
    再予清點，於原審陳述又與於本院之陳述不同，顯係卸責之
    詞。上訴人乙○○既於互助費解庫後始將存根聯、日計表、
    送收款冊交給姚添保銷號，姚添保並未實質經手互助費款項
    ，其以「其責任應於將所收金錢、日計表、存根聯交由幹事
    姚添保確認無誤後即告終結」為辯，自不足採。上訴人辯稱
    姚添保主辦財產管理、主計業務，並負責互助費解庫工作，
    短少金額之收據存根聯與日計表皆無，何以姚添保能銷號，
    且收繳人數登記簿登記收繳情形、小組長實際繳款情形及銷
    號簿記載銷號情形均相符，又乙○○交付姚添保存根聯、日
    計表、總統計表，姚添保銷號時應核對人數及金額正確與否
    ，且之後日計表及收據存根聯非由乙○○保管，假設姚添保
    抽取其中日計表或收據存根聯，乙○○無從發現云云，惟查
    ，依被上訴人職員職務分掌表、職務調動表、職務移交清冊
    所示（見原審訴字卷44、47、49頁），88年4月6日後，姚添
    保主辦財產管理、主計業務，互助費解庫業務由吳賢淑移交
    姚添保，姚添保並負責監督上訴人乙○○，固為真實，然實
    際上每日負責解庫工作者為乙○○，姚添保僅依據乙○○交
    付之存根聯與日計表進行銷號，並未實際經手互助費款項，
    已如前述，而上訴人自承無法證明姚添保從中抽取日計表及
    收據存根聯（見本院卷187頁背面），其該項抗辯，即難採
    取。
  (二)依會計師查核報告可知，和美鎮農會檢送「客戶往來交易明
    細表」僅係上訴人乙○○實際繳庫之金額，故前開客戶往來
    交易明細表及互助費送收款冊，收入部分均相符乃屬必然。
    又被上訴人理監事均係由老人會會員中選出，非專業會計師
    ，並無查帳能力，縱有按時召開理監事會議、會員大會，亦
    僅能依存查之存根聯、日計表、農會存摺等資料為形式上之
    審查，而依上開現存資料審查核對後，在與送收款冊所載解
    庫金額並無不同情形下，被上訴人之理監事會、會員大會實
    難實質發現互助費有何短少情事，此與依公司法成立之公司
    ，其股東均以投資獲利為目的、理監事通常具有專業能力不
    同，上訴人以依公司法第二百三十一條之立法精神，於被上
    訴人會員大會為經費之決算審查通過後，其責任即已解除，
    被上訴人不應再對其請求未履行僱傭契約之損害賠償云云，
    並不足採。上訴人前開所辯，均難為有利於其之認定。
六、上訴人戊○○、甲○○與被上訴人間歷次保證契約均載明：
    「今願意保證和美鎮老人會乙○○在職期間，遵守法令、規
    章及服從命令，辦理分掌或交代會務，如有違背職務或侵害
    老人會權益等情事者，具保證人應負擔保之連帶賠償責任。
    」、上訴人乙○○與被上訴人間歷次聘僱契約書第八條均約
    定：「乙方（即上訴人乙○○，下同）自行辭職者…，經核
    准後應承辦之業務及經管錢財、物品、文件等移交清楚，否
    則乙方應負賠償責任，乙方絕無異議。」此有聘僱契約書、
    保證契約影本附卷可憑（見原審彰調字卷14至17頁、29、30
    頁）。上訴人乙○○無法將經管互助費款項交接清楚，違反
    聘僱契約書第八條約定，應負契約賠償責任，已如前述，被
    上訴人主張依前開第1、2、3年保證契約之約定，上訴人戊
    ○○、甲○○應就各自保證期間所發生之損失與上訴人乙○
    ○負連帶賠償責任，即非無據。查，上訴人戊○○保證期間
    所短少之互助費合計為195萬1146元（其中88年度之88年4月
    6日起至88年12月31日止短少73萬6265元，另89年度之89年1
    月1日起至89年7月31日止短少121萬4881元），上訴人甲○
    ○保證期間所短少之互助費合計為149萬7640元（其中89年
    度之89年8月1日起至89年12月31日止短少146萬3280元，另
    90年度之90年1月1日起至90年7月31日止短少3萬4360元，以
    上均依據每期限繳日期為基準）等情，為兩造所不爭（見原
    審訴字卷151、153頁、本院卷40頁），並有95年1月12日查
    核報告書在卷可稽（正本外放），從而，被上訴人請求：上
    訴人戊○○與乙○○連帶給付被上訴人195萬1146元暨法定
    遲延利息；上訴人甲○○與乙○○連帶給付被上訴人149萬
    7640元暨法定遲延利息，為有理由。
七、上訴人戊○○、甲○○雖以前詞置辯，並援引民法第七百五
    十六條之五第一項第三款、第七百五十六條之六、第七百五
    十六條之八之規定，請求減輕或免除賠償責任，並為時效抗
    辯。惟查：
  (一)上訴人乙○○與被上訴人歷次簽訂聘僱契約時，被上訴人均
    同時將聘僱契約書及員工保證書交予上訴人乙○○攜回轉交
    各保證人簽署，已據上訴人乙○○陳述在卷（見原審訴字卷
    192頁），則依一般經驗，各相關當事人應已閱覽知悉相關
    契約內容，況該等契約並非當場簽訂，上訴人戊○○、甲○
    ○應有足夠之時間詳閱、查明契約內容及上訴人乙○○之工
    作性質，而有自行斟酌是否決定簽署員工保證書之權利，惟
    其仍願意擔任上訴人乙○○之人事保證人，顯係基於與上訴
    人乙○○父親之情誼及信任關係始簽立。又證人吳賢淑即被
    上訴人前負責互助費收繳業務之職員，係上訴人甲○○之配
    偶，為證人吳賢淑證述在卷（見原審訴字卷31、35頁），吳
    賢淑於88年4月6日將收繳業務移交上訴人乙○○負責等情，
    上訴人甲○○於89年8月1日簽約時應可知悉，其仍願簽署員
    工保證書，自難於事後再諉為不知。
  (二)歷次保證契約內容均載明：今願意保證和美鎮老人會乙○○
    在職期間，遵守法令、規章及服從命令，辦理「分掌或交代
    」會務，如有違背職務或侵害老人會權益等情事者，具保證
    人應負擔保之連帶賠償責任等語，歷次契約均未載明上訴人
    乙○○僅負責行政助理或文書工作，此有歷次員工保證書附
    卷可憑（見原審彰調字卷15、17、30頁），且自歷次聘僱契
    約書案由欄及第一條均僅載明「僱用乙方（即上訴人乙○○
    ，下同）為本會臨時幹事」、「乙方之職務為本會指派業務
    」等情觀之，上訴人乙○○之業務未限定僅得辦理文書工作
    。又依歷次聘僱契約書第八條約定「自行辭職者…經核准後
    應承辦之業務及經管錢財、物品、文件等移交清楚…」，可
    知「經管錢財」亦可能為上訴人乙○○受指派之工作項目。
    是被上訴人於88年4月6日增加上訴人乙○○辦理互助費收繳
    業務（仍繼續從事原文書行政工作），雖經被上訴人理事會
    決議通過始予辦理，然此僅為被上訴人就所屬職員業務分配
    之程序，並無通知保證人之必要，此與民法第七百五十六條
    之五第一項第三款、第二項規定「僱用人變更受僱人之職務
    ，致加重保證人責任或使其難於注意者，應即通知保證人。
    保證人受前項通知者，得終止契約。」之情形尚屬有間。況
    上訴人戊○○、甲○○簽訂第2次、第3次保證契約時，上訴
    人乙○○本已辦理互助費之收繳業務，此乃新訂之保證契約
    ，於此保證契約期間內，被上訴人並未增加或變動上訴人乙
    ○○之業務範圍，更無所謂「變更受僱人職務致加重保證人
    責任」之情事。再者，被上訴人屬地方性老人服務組織，其
    人事組織精簡，全部工作人員僅6人（總幹事1人、幹事3人
    、臨時幹事1人、工友1人），則每人兼任數項工作實與常情
    無悖，且實際上亦係如此，此觀被上訴人職員職務分掌表可
    明（見本院卷51頁），其業務內容與上訴人乙○○之職稱並
    無必然關聯，尚符情理。
  (三)再按88年4月21日增訂、89年5月5日施行之民法第七百五十
    六條之五第一項第三款、第七百五十六條之六固規定：「有
    下列情形之一者，僱用人應即通知保證人：三、僱用人變更
    受僱人之職務或任職時間、地點，致加重保證人責任或使其
    難於注意者。」、「有下列情形之一者，法院得減輕保證人
    之賠償金額或免除之：一、有前條第一項各款之情形而僱用
    人不即通知保證人者。二、僱用人對受僱人之選任或監督有
    疏懈者。」，且依民法債編施行法第三十五條規定，適用於
    修正前成立之人事保證契約。然查，被上訴人使上訴人乙○
    ○擔任收款業務，非屬前開第七百五十六條之五第一項第三
    款之情形，已如前述，而被上訴人係組織簡單之社團法人，
    其理監事均係由老人會會員中選出，非專業會計師，並無查
    帳能力，縱有按期、按季召開理監事會議，然亦僅能依存查
    之存根聯、日計表、農會存摺、證人吳賢淑保管之會計帳簿
    等資料為形式上之審查，而依上開現存資料審查核對後，在
    與送收款冊所載解庫金額並無不同情形下，被上訴人之理監
    事會實難實質發現互助費有何短少情事，且上訴人乙○○雖
    無會計專業背景，然其所從事業務尚非主要會計事項，此由
    被上訴人職員職務分掌表，其中訴外人幹事蔡蕭月負責老人
    會出納及記帳、幹事吳賢淑負責互助會金錢出納及記帳可知
    （見本院卷51頁），且其於履歷表亦記載曾任職務含會計、
    電腦（見原審訴字卷224、224-1頁），則被上訴人指派其擔
    任收款工作並填載相關部分報表，應屬合理，依上情觀之，
    亦難謂被上訴人對上訴人乙○○之選任或監督有何疏懈之情
    。上訴人戊○○、甲○○據此依民法第七百五十六條之六之
    規定請求減輕或免除賠償金額，尚乏依據。
  (四)末按僱用人對保證人之請求權，因二年間不行使而消滅。88
    年4月21日增訂、89年5月5日施行之民法第七百五十六條之
    八定有明文，並依民法債編施行法第三十五條規定，溯及適
    用於修正前成立之人事保證契約。而消滅時效自請求權可行
    使時起算，民法第一百二十八條定有明文。人事保證請求權
    消滅時效期間，以權利人知悉損害及賠償義務人時起算（最
    高法院93年度台上字第2282號、92年度台上字第2008號判決
    參照）。查，本件係被上訴人於91年9月第8屆第3次臨時理
    事會決議委任會計師事務所查核，由李滿春會計師於91年10
    月21日做成查核報告，始知上訴人乙○○承辦88至90年度互
    助費收款業務期間有經費短少之情形，而於92年2月7日以郵
    局存證信函催告上訴人乙○○處理，並於同年3月17日以函
    通知上訴人戊○○、甲○○履行保證契約，為兩造所不爭，
    是其既於91年10月間始知受有損害及賠償義務人，而於催告
    上訴人等履行契約責任未果後，即於93年3月16日提起本件
    訴訟，自無請求權已罹於2年時效消滅之情。上訴人戊○○
    、甲○○以消滅時效完成拒絕給付，核無理由。
八、綜上所述，被上訴人依據聘僱契約書第八條、員工保證書約
    定（人事保證契約）法律關係，請求：(一)上訴人乙○○、戊
    ○○連帶給付195萬1146元，及自起訴狀繕本送達之翌日即
    93年3月20日起至清償日止，按週年利率5%計算之利息；(二)
    上訴人乙○○、甲○○連帶給付149萬7640元，及自起訴狀
    繕本送達之翌日即93年3月20日（見原審彰調字卷73至75頁
    ）起至清償日止，按週年利率5%計算之利息，均有理由，應
    予准許。是原判決為被上訴人勝訴之判決，並依被上訴人聲
    請為供擔保後准予假執行之宣告，經核於法並無不合。上訴
    論旨，指摘原判決不當，求予廢棄改判，為無理由，應予駁
    回。本件事證已臻明確，兩造其餘攻擊防禦方法及舉證，核
    與本件判決結果不生影響，毋庸逐一論列，併此敘明。
據上論結，本件上訴為無理由，依民事訴訟法第四百四十九條第
一項、第八十五條第一項但書、第二項，判決如主文。
中　　華　　民　　國　　96　　年　　12　　月　　26　　日
                  民事第一庭    審判長法　官  吳火川
　　　　　　　　　　　      　　　　　法　官  陳繼先
　　　　　　　　　　　      　　　　　法　官  饒鴻鵬
以上正本係照原本作成。
如對本判決上訴，須於收受判決送達後20日內向本院提出上訴書
狀，其未表明上訴理由者，應於提出上訴後20日內向本院提出上
訴理由書（須按他造人數附具繕本）。
上訴時應提出委任律師為訴訟代理人之委任狀。具有民事訴訟法
第466條之1第1項但書或第2項之情形為訴訟代理人者，另應附具
律師及格證書及釋明委任人與受任人有該條項所定關係之釋明文
書影本。
                                      書記官  林明冬
中　　華　　民　　國　　96　　年　　12　　月　　27　　日
                                                      Ｍ
